【裁判字號】    96,訴,5748
【裁判日期】    970131
【裁判案由】    給付違約金等
【裁判全文】
臺灣臺北地方法院民事判決              96年度訴字第5748號
原      告    甲○
              艾迪昇傳播事業有限公司
法定代理人    乙○○
上二人共同
訴訟代理人    彭志傑律師
被      告    定位全球有限公司
兼法定代理人  丙○○
上二人共同
訴訟代理人    桂齊恆律師
複代理人      廖正多律師
              謝智硯律師
上列當事人間請求給付違約金事件，本院於民國97年1月17日言
詞辯論終結，判決如下：
    主  文
被告應連帶給付原告甲○新臺幣肆拾萬元，及自民國九十六年六
月一日起至清償日止，按年息百分之五計算之利息。
原告其餘之訴駁回。
訴訟費用由被告連帶負擔九分之四，餘由原告甲○負擔九分之二
、原告定位全球有限公司負擔三分之一。
本判決原告甲○勝訴部分，於原告甲○以新臺幣壹拾參萬肆仟元
供擔保後，得假執行。但被告如於假執行程序實施前，以新臺幣
肆拾萬元預供擔保，得免為假執行。
原告其餘假執行之聲請駁回。
    事  實  及  理  由
一、本件原告起訴主張：
（一）原告甲○之經紀公司為原告艾迪昇傳播事業有限公司（下
      稱艾迪昇公司），原告艾迪昇公司於民國96年1月5日曾與
      被告定位全球有限公司（下稱定位全球公司）簽訂合約書
      （下稱系爭契約），約定由原告甲○為被告定位全球公司
      之【Le Mma】珠寶產品擔任代言人，依該合約書第4條第1
      款約定：「乙方 (即原告艾迪昇公司)所屬藝人依本約演
      出或拍攝之所有照片、底片、CF廣告影片等著作物之著作
      權（包括著作人格權及著作財產權）歸屬甲方（即被告定
      位全球公司）所有，甲方或經甲方指定之人對本片享有權
      利包括但不限於予以重製、剪接、編輯、展示、上映、發
      行或使用於平面廣告及其他平面廣告促銷物品。甲方有權
      在合約期內決定如何使用或不使用，乙方不得異議：但僅
      限於【Le Mma】珠寶產品之宣傳使用」，惟被告定位全球
      公司竟將原告甲○僅為推薦介紹前述【Le Mma】珠寶產品
      之照片，又印製成原告甲○尚有為被告定位全球公司所生
      產製造之【La Mer】手錶為代言推薦介紹之廣告，並於96
      年4月15日在蘋果日報刊登廣告，於96年4月16日在聯合報
      刊登廣告，原告甲○依約為廣告代言之產品竟無端增加【
      La Mer】手錶，而此手錶產品所使用之【La Mer】名稱，
      之前因與註冊第898822號【CLUB/LAMER】商標圖樣近似，
      復指定使用於同一或類似之商品，並未獲得合法之商標註
      冊登記，被告全球定位公司仍予以使用並未經原告甲○同
      意即使用其照片為廣告推薦，非但違反與原告艾迪昇公司
      間關於系爭契約之約定，並足以對原告甲○之形象造成損
      害，且原告艾迪昇傳播事業有限公司已於96年4月20日以
      西松郵局第981號存證信函通知被告定位全球公司有此違
      約行為，但被告定位全球公司仍於96年4 月25日在聯合報
      、96年4月28日在蘋果日報、96年5月3日在中國時報、96
      年5月9日在自由時報陸續刊登相同內容而侵害原告甲○肖
      像權、姓名權之廣告，及於該公司網頁上亦刊登相同已侵
      害原告甲○肖像權之【La Mer】手錶廣告。
（二）被告定位全球有限公司、丙○○明知與原告艾迪昇傳播事
      業有限公司所簽約拍攝之原告甲○照片及姓名，僅同意使
      用於【Le Mma】珠寶產品，竟未經原告甲○及原告艾迪昇
      傳播事業有限公司同意而使用於非合約約定產品之【La
      Mer】手錶產品，嚴重誤導消費大眾，且侵害原告甲○之
      肖像權及姓名權，原告甲○自得依民法第184條第1項前段
      、第195條第1項之規定，請求被告定位全球公司賠償其所
      受非財產上之損害新臺幣（下同）600,000萬元，且被告
      丙○○為被告定位全球公司之負責人，明知其負責經營之
      被告定位全球公司前述行為並未獲得原告甲○及艾迪昇公
      司之授權或同意，仍故意侵害原告甲○之肖像權及姓名權
      ，致生損害於原告甲○，自應依公司法第23條第2項之規
      定與被告定位全球有限公司負連帶賠償原告甲○所受非財
      產上之損害賠償責任。另被告定位全球公司上揭行為，亦
      已違反與原告艾迪昇公司間關於系爭契約第四條第3項約
      款之約定，被告定位全球公司依約自應賠償原告艾迪昇公
      司300,000元。
      並聲明：(1)被告定位全球公司、丙○○應連帶給付原告甲
      ○600,000元，及自起訴狀繕本送達翌日起至清償日止，
      按年息5%計算之法定利息；(2)被告定位全球公司應給付原
      告艾迪昇公司300,000元，及自起訴狀繕本送達翌日起至
      清償日止，按年息5%計算之法定利息；(3)願供擔保，請准
      為假執行宣告。
（三）對被告抗辯之陳述略以：
  １、原告甲○雖曾於95年2月間有代言「LA MER」珠寶及手錶
      產品而拍攝原證二所示照片，惟此係依原告甲○於95年間
      之另一經紀人與被告定位全球公司之關係企業崑民有限公
      司簽立之另一份契約所拍攝，斯時依另契約約定之刊登播
      放期限仍僅1年即自95年1月1日至95年12月31日止，而依
      系爭契約第一條第1項約定，被告定位全球公司縱可援用
      前一年度原告甲○所拍攝戴有珠寶及手錶之照片，仍不得
      作為宣傳該公司手錶產品之用。
  ２、原告甲○為全國性知名演藝人員，具有一定之公眾形象，
      依社會通念，其推薦之商品必有助於商品之銷路，而邇來
      藝人因所代言之產品發生瑕疵或有廣告誇大不實、侵害他
      人商標權情事而連帶遭到指責，致其形象受到相當程度傷
      害之事件，亦時有所聞，被告前述侵害原告甲○肖像權、
      姓名權之廣告，造成原告甲○有同時為可能涉及侵害商標
      權之[LA MER]手錶產品推薦介紹之假象，且被告等接獲原
      告艾迪昇公司之通知後又未停止侵權行為，可見被告等侵
      害原告甲○肖像權、姓名權等人格權法益之情節自屬重大
      ，原告甲○請求被告等應連帶賠償非財產上之損害60萬元
      ，應屬適當。
  ３、按侵權行為與契約是二種不同之民事責任，侵權行為責任
      為不法侵害他人權利之行為，契約責任為債務人不履行契
      約上義務而生之責任，若債務人之違約行為同時構成侵權
      行為之要件，即生侵權責任與契約責任之競合，惟此應限
      於同一債權人始有此問題，而本件原告艾迪昇公司依契約
      責任而請求被告定位全球公司給付違約金30萬元，原告甲
      ○部分則依侵權責任請求被告等給付60萬元之非財產上損
      害賠償，雖係基於同一之社會事實，惟債權人並非同一，
      自無侵權責任與契約責任競合之問題。
二、被告全球定位公司、丙○○則均以：
（一）被告全球定位公司並未違反系爭契約之約定，縱有違約，
      亦非故意所致，且依被告定位全球公司與原告艾迪昇公司
      間另曾於95年度簽立合約之內容，包括被告定位全球公司
      可將原告甲○之肖像權及著作權等使用於任何推銷珠寶及
      手錶之廣告物上，且原告需配合出席記者會或品牌說明會
      三場及不得參與或承攬與本片廣告品相同或類似產品之廣
      告活動上，以斯時約定被告定位全球公司應給付之價金僅
      500,000元而論，本件被告定位全球公司縱有侵害原告甲
      ○肖像權、著作權之行為，其請求之違約金亦顯然過高，
      應得適用民法第25 2條規定為酌減，且原告甲○所受損害
      賠償應亦未達600,000元之程度；加以，被告定位全球公
      司所侵害者僅有手錶部份，其照片使用於珠寶部分仍屬合
      法，原告指各該廣告照片之刊登使用全屬侵權行為，亦有
      不當，何況其中亦有三份可明顯分別出所代言者為珠寶，
      手錶部分則僅利用另一半廣告篇幅予以附上，則縱使以原
      告二人所請求損害賠償金額900,000元為基礎，於扣除三
      場出席費用（約每場50,000元，3場總計150,000元），及
      原告甲○為此1年不得代理其他產品之代償費用約以
      150,000元計算，餘額600,000元方屬於就珠寶及手錶產品
      獲得原告甲○授權使用其肖像、著作之代價，因被告定位
      全球公司至多僅就手錶產品之使用部份有侵權行為，於珠
      寶產品部份之使用仍屬合法，則有關手錶產品之使用至多
      約300,000元，再與被告95年度平面廣告部份約為13篇，
      而原告所提被告定位全球公司侵權刊登之平面廣告約2篇
      之比例對照計算，顯然原告甲○所受損害亦僅約46,000元
      ，其與原告艾迪昇公司請求之損害數額均顯然過高，另原
      告艾迪昇公司請求給付之300,000元違約金中，應已包含
      原告甲○所受之非財產上之損害，原告甲○依侵權行為所
      為之損害賠償請求，亦無理由。
（二）公司法第23條第2項關於公司負責人對於公司業務之執行
      ，如有違反法令致他人受有損害時，對他人應與公司負連
      帶賠償責任之規定，由於代表人執行職務之行為被視為法
      人或公司本身之行為，自屬法人或公司之侵權行為，故法
      人或公司始須以侵權行為人之身份對受害人連帶負損害賠
      償責任，可見前述公司法規定，應以「代表人為侵權行為
      ，法人或公司始須負連帶責任」，與本件原告所主張者為
      「公司或法人為侵權行為，代表人應負連帶責任」不同，
      本件應無公司法第23條第2項規定之適用；況且，被告丙
      ○○雖為被告定位全球公司代表人，然近年來均長期在大
      陸發展商務，台灣平時相關事宜皆實無法涉入過深，遑論
      該侵權行為係公司人員一時疏忽，又僅發生1、2個月，被
      告丙○○實無可能事先知悉、同意，原告所稱被告丙○○
      常利用此法獲得利益，亦未見其舉證以實其說，被告丙○
      ○並不須就之負連帶賠償責任等語置辯。並聲明：駁回原
      告之訴及其假執行之聲請；如受不利判決，願供擔保請准
      宣告免為假執行。
三、本件兩造並不爭執：
（一）原告甲○與艾迪昇公司間於95年10月14日有簽立經紀合約
      書，就原告甲○進行廣告活動等事宜之經紀事務均委由原
      告艾迪昇公司代理，於事前經原告甲○同意後，並得由原
      告艾迪昇公司代理對外簽約。
（二）原告艾迪昇公司曾於96年1月5日與被告定位全球公司簽訂
      系爭契約，約定由原告甲○擔任被告定位全球公司銷售之
      【Le Mma】珠寶產品擔任代言人，並由原告甲○配合拍攝
      個人肖像為內容之照片供被告定位全球公司依約辦理刊登
      廣告、宣傳之用，於系爭契約第4條第1項但書並約定僅限
      於【Le Mma】珠寶產品之宣傳使用，被告定位全球公司則
      給付酬金300,000元與原告艾迪昇公司。
（三）被告丙○○為被告定位全球有限公司之法定代理人，而被
      告定位全球公司除將前述原告甲○依系爭契約所拍攝之照
      片使用於珠寶產品之廣告宣傳外，尚有在同一頁廣告印刷
      品上另放置其上印製【La Mer】字樣等手錶產品，及在該
      公司所設置網站之手錶產品介紹中，將原告甲○提供之前
      述照片肖像內容與手錶產品均置於同一照片中等事實。
（四）原告艾迪昇公司曾於96年4月20日以被告定位全球公司將
      原告甲○拍攝之照片併同使用於手錶產品宣傳之行為，已
      違反系爭契約，通知被告丙○○於7日內告知解決方案。
      上情並有原告所提出原告甲○與艾迪昇公司簽立之經紀合
      約書、系爭契約書、原告所提出廣告照片（原證二、原證
      四至十）、存證信函影本等件為證，自堪信屬實。
四、被告既分別以前詞置辯，茲就本件主要爭點分論如下：
（一）被告定位全球公司、丙○○將原告甲○所拍攝照片使用於
      手錶產品廣告宣傳物之行為，應係故意不法侵害原告甲○
      之肖像權，自須連帶賠償原告甲○之非財產上損害，並以
      400,000元為適當：
  １、按因故意或過失，不法侵害他人之權利者，負損害賠償責
      任；數人共同不法侵害他人之權利者，連帶負損害賠償責
      任；不法侵害他人身體、健康、名譽、自由、信用、隱私
      、貞操，或不法侵害其他人格法益而情節重大者，被害人
      雖非財產上之損害，亦得請求賠償相當之金額，民法第18
      4條第1項前段、第185條第1項前段、第195條第1項分別定
      有明文，且依民法第28條關於法人對於其董事或其他有代
      表權之人因執行職務所加於他人之損害，與該行為人連帶
      負賠償責任，及同法第188條第1項關於受僱人因執行職務
      ，不法侵害他人之權利者，由僱用人與行為人連帶負損害
      賠償責任等規定內容以觀，法人本身縱無實際上為侵權行
      為之可能，於侵權行為係法人之董事或有代表權人、甚或
      其受僱人所實施者，法人仍應對受害人負侵權行為之損害
      賠償責任，甚且，依公司法第23條所規定：「公司負責人
      對於公司業務之執行，如有違反法令致他人受有損害時，
      對他人應與公司負連帶賠償之責。」 故於公司負責人代
      表公司執行業務時，若有構成侵權行為，為防止公司負責
      人濫用其權限致侵害公司之權益，依此規定亦得令公司負
      責人與公司連帶負賠償責任（參見最高法院84年度台上字
      第1532號民事判決意旨）。再肖像為個人形象及個性之表
      現，以自己肖像利益為內容之肖像權，自屬重要人格法益
      而為民法第195條第1項前段所保護之人格法益範圍。
  ２、本件原告甲○主張被告定位全球公司有將其依系爭契約所
      拍攝個人肖像為內容之宣傳照片有經使用於非系爭契約第
      4條第1項但書所特約限制之珠寶產品種類，而遭用於其上
      記載商標名稱為【La Mer】手錶產品廣告宣傳一節，業據
      其提出前述原證二、原證四至十之廣告及網站下載影本資
      料等件為證，雖然被告均辯稱原告甲○所攝製照片亦均有
      用在名稱為【Le Mma】珠寶產品之廣告宣傳，僅是在其下
      方等處尚有被告定位全球公司所販售手錶之宣傳資料存在
      ，惟以原證四至七所示刊登廣告之形式，其上宣傳之珠寶
      及手錶產品圖片擺放位置密接，而僅在下方始統一出示販
      售者即被告定位全球公司銷售處資料等狀態，客觀上該頁
      廣告資料顯有同時促銷珠寶及手錶產品之目的，以原告甲
      ○專為珠寶產品攝製之肖像照片復擺放於上方明顯可見處
      ，客觀上實足使人認原告甲○代言促銷之產品亦包括同頁
      廣告資料上出示之手錶產品，被告辯稱其等並未刪除【Le
      Mma】珠寶產品部分而單獨使用於【La Mer】手錶產品之
      廣告資料，即未違反系爭契約約定云云，顯然置系爭契約
      照片所宣傳之產品種類已有特別約定於不論，並無足採；
      況且，再參諸原證八至原證十經原告由被告定位全球公司
      所架設網站網頁所下載之廣告資料中，更有將原告甲○照
      片直接置入手錶產品之情狀，益見原告甲○依系爭契約所
      拍攝之照片，不僅有遭被告定位全球公司同時使用於約定
      之珠寶產品及非約定範圍之手錶產品廣告，亦有遭單獨使
      用於非約定範圍之手錶產品廣告之事實，另關於原證二所
      示照片，雖據原告甲○自承係於95年2月間另曾透過其委
      託之橞霙經紀工作室，與訴外人崑民有限公司為代言【La
      Mer】珠寶、手錶產品時所攝製，而系爭契約第1條第1項
      有約定前所拍攝照片亦在被告定位全球公司得使用之範圍
      ，固有各該契約書影本一份附卷可稽，惟前述系爭契約第
      4 條第1項既已就各該照片之使用均限於珠寶產品一事為
      約定，被告定位全球公司予以使用時自同有此限制約定之
      適用，則被告定位全球公司所屬承辦人員既明知依系爭契
      約約定，原告甲○所攝製照片並不得使用於非珠寶產品之
      宣傳廣告資料，卻仍故意將之使用於被告定位全球公司所
      販售之【La Mer】手錶產品之廣告資料上，並予以刊登，
      自足以不法對原告甲○之肖像權造成損害，依前揭規定意
      旨及說明，原告主張被告定位全球公司就此應對其負損害
      賠償責任，自為有據。
  ３、再者，原告甲○復主張被告丙○○為被告定位全球公司之
      法定代理人，對於前述被告定位全球公司有不法使用其肖
      像照片之行為，被告丙○○應知情同意一節，以被告丙○
      ○為法定代理人，而之前於95年2月間原告甲○另曾同意
      為【La Mer】珠寶及手錶產品拍攝照片代言時所訂立之契
      約，雖然並非以被告定位全球公司之名義簽訂，以前契約
      經原告甲○同意代言之手錶產品即為本件原告甲○主張遭
      侵害肖像權所使用之產品，本件系爭契約甚且有關於原告
      甲○同意被告定位全球公司使用之前所攝製照片之情狀，
      均明顯可見身為被告定位全球公司法定代理人之被告丙○
      ○對於前契約與系爭契約因約定之宣傳產品種類不同，故
      而約定給付原告甲○之報酬亦不同一節，應知之甚明，其
      於決定原告甲○肖像照片之廣告印製作業時，仍有故意任
      令被告定位全球公司承辦人員使用於非系爭契約約定產品
      廣告宣傳之情況，自屬於執行職務時故意不法侵害原告甲
      ○之肖像權，且如前述，被告定位全球公司既須就之對原
      告甲○負侵權行為之損害賠償責任，原告甲○主張依公司
      法第23條第1項規定，被告丙○○應與被告定位全球公司
      負連帶損害賠償責任，即有理由。
  ４、進而，原告甲○雖主張被告應連帶賠償其前述肖像權遭侵
      害之非財產上損害為600,000元，本院審酌原告甲○因具
      有相當知名度，其肖像權遭無端擅用結果，確有發生遭擅
      用產品若形象或商譽不佳時，原告甲○之個人形象將受損
      之可能，該手錶產品上所使用之商標圖樣如下述，復有違
      反商標法之情形，且以被告係在明知系爭契約就產品種類
      已為特約限制之情況下仍擅自使用，並有相當次數，應有
      相當惡意，及參酌原告甲○就珠寶產品之代言宣傳所收取
      報酬為300,000元之程度，有系爭契約書影本一份在卷供
      佐，暨兩造之地位、有相當經濟能力等狀況，認為原告甲
      ○所請求被告連帶賠償之非財產上損害應以400,000元為
      適當，逾此數額之請求，則無理由。
（二）原告艾迪昇公司並未能證明被告定位全球公司上開行為已
      違反系爭契約第四條第3項約定，並已對其造成何具體之
      債務不履行損害，其仍請求被告定位全球公司賠償300,00
      0元，並無理由：
      本件原告艾迪昇公司主張被告定位全球公司前述擅自使用
      原告甲○肖像照片於【La Mer】手錶產品，有違反系爭契
      約第四條第3項約款之部分，已為被告定位全球公司所否
      認，而觀諸系爭契約第四條第3項之約定內容雖以：「甲
      方（即被告定位全球公司）有權在使用期內合法、正當、
      公開、利用廣告物，乙方（即原告艾迪昇公司）有權監督
      甲方合法、正當地利用廣告物，若甲方有損壞乙方形象之
      行為，乙方有權要求甲方修改直至通知停止播放，若甲方
      不予配合，乙方有權終止本合約，且請求賠償」，但其所
      指事由既係以被告全球定位公司有非合法正當利用廣告物
      之行為，並有損壞原告艾迪昇公司形象之情形，以被告定
      位全球公司使用原告甲○依約拍攝之照片於非約定範圍產
      品之行為雖未經原告同意，前述約款所指乙方既為原告艾
      迪昇公司，並非原告甲○，該照片之擅自使用即無從對原
      告艾迪昇公司之形象有造成何損壞可言；而原告艾迪昇公
      司雖又謂該手錶產品所使用之商標名稱【La Mer】因與另
      一註冊登記之【CLUB/LAMER】商標圖樣類似而未能合法註
      冊登記，原告甲○將因該產品有非法疑慮而形象受損，並
      提出經濟部智慧財產局核駁理由先行通知書影本一份為憑
      ，惟縱使如原告艾迪昇公司所主張被告定位全球公司前述
      手錶產品使用之圖樣係違反商標法，且其將原告甲○照片
      使用於該商品行為，係非合法、正當利用該照片，然依系
      爭契約第四條第3項約定，原告艾迪昇公司仍須就其因之
      受有何財產上損害一事舉證以實其說，而依原告主張之情
      節，受有損害者亦為前述原告甲○之肖像權，關於原告艾
      迪昇公司因之受有何財產上之損害，並未見原告艾迪昇公
      司具體說明並舉證以實其說，其仍請求被告定位全球公司
      應賠償其300,000元，實乏理由。另原告艾迪昇公司於起
      訴時雖曾主張依系爭契約第七條約款亦得請求被告定位全
      球公司給付違約金，惟以該違約金約定之事由僅限於有任
      一方任意終止契約或解約之狀況，姑不論被告定位全球公
      司並無任意終止或解除系爭契約之行為，且此亦據原告艾
      迪昇公司於最後言詞辯論期日當庭以言詞撤回此部分主張
      ，併予敘明。
五、從而，原告甲○依民法關於侵權行為之規定，請求被告定位
    全球公司、丙○○連帶賠償其非財產上損害400,000元，及
    自起訴狀繕本送達翌日即96年6月1日起至清償日止，按年息
    5% 計算之法定遲延利息，為有理由，應予准許。超過部分
    及關於原告艾迪昇公司之請求，則難謂有據，均應予駁回。
六、兩造其餘之攻擊或防禦方法及未經援用之證據，經本院斟酌
    後，認為均不足以影響本判決之結果，自無逐一詳予論駁之
    必要，併此敘明。
七、原告甲○及被告定位全球公司、丙○○均陳明願供擔保，請
    求宣告假執行或免為假執行，就原告甲○勝訴部分，與民事
    訴訟法第390條第2項、第392條規定均核無不合，茲分別酌
    定擔保金額，予以准許。至於原告甲○及艾迪昇公司敗訴部
    分，其等假執行之聲請均失所依附，應予駁回。
八、訴訟費用負擔之依據：民事訴訟法第79條、第85條第1項前
    段、第2項。
中    華    民    國    97    年    1     月    31    日
                  民事第五庭    法  官  林麗真
以上正本係照原本作成
如對本判決上訴，須於判決送達後20日內向本院提出上訴狀
中    華    民    國    97    年    2     月    1     日
                                書記官  李承翰


司法院資訊處製作；財團法人民間司法改革基金會備份。
